【裁判字號】    97,消債更,1397
【裁判日期】    980825
【裁判案由】    聲請更生程序
【裁判全文】
臺灣高雄地方法院民事裁定          97年度消債更字第1397號
聲  請  人  甲○○
代  理  人  乙○○
上列當事人因消費者債務清理事件聲請更生，本院裁定如下：
    主  文
聲請駁回。
聲請費用由聲請人負擔。
    理  由
一、聲請意旨略以：聲請人與如附表所示債權人元大商業銀行股
    份有限公司（下稱元大銀行，前為復華商業銀行股份有限公
    司）等銀行訂定信用卡或現金卡契約，致積欠無擔保債務合
    計新台幣（下同）3,793,698 元，因無法清償債務，而於民
    國95年6 月間，依金融主管機關協調成立之中華民國銀行公
    會會員辦理消費金融案件無擔保債務協商機制，與當時最大
    債權金融機構元大銀行達成分期還款協議，同意自95年7 月
    起，以分120 期，年利率3.99% ，於每月10日償還26,911元
    。惟聲請人另有高雄銀行股份有限公司（下稱高雄銀行）及
    合作金庫商業銀行股份有限公司（下稱合作金庫）各乙筆債
    務未納入協商，因此，每月除須償還協商金額外，尚須償還
    高雄銀行及合作金庫各4,283 元及10,9 40 元之債務，共計
    42,134元。而按聲請人當時每月薪資實領53,421元，扣除個
    人生活之必要費用及扶養費用外，實無法履行協議，不得已
    毀諾，係因不可歸責於聲請人之事由所致。又聲請人於98年
    而再依消費者債務清理條例（下稱消債條例）之規定，向元
    大銀行申請前置協商，惟遭元大銀行以曾參與前置協商成立
    為由退件，致協商不協立，爰依消債條例之規定聲請更生等
    語。
二、按債務人不能清償債務或有不能清償之虞者，得依本條例所
    定更生程序，清理其債務；債務人無擔保或無優先權之債務
    總額未逾1,200 萬元者，於法院裁定開始清算程序或宣告破
    產前，得向法院聲請更生；法院開始更生程序之裁定，應載
    明其年、月、日、時，並即時發生效力；法院裁定開始更生
    或清算程序後，得命司法事務官進行更生或清算程序，必要
    時得選任律師、會計師或其他適當之自然人或法人一人為監
    督人或管理人，此為消債條例第3 條、第42條第1 項、第45
    條第1 項、第16條第1 項分別定有明文。
三、聲請人主張其雖曾與附表所示銀行，依中華民國銀行公會會
    員辦理消費金融案件無擔保債務協商機制與元大銀行達成分
    期還款之協議，並自95年7 月開始繳款，嗣因無力償還而於
    97年2 月毀諾。另未參與當時協商之高雄銀行及合作金庫，
    經聲請人依消債條例之規定，向元大銀行請求協商，遭退件
    致協商不成立等事實，業據聲請人提出債權人清冊、財團法
    人金融聯合徵信中心當事人查詢個人資料回覆書、依協商繳
    款對帳單、前置協商退件通知函、協議書、無擔保債務還款
    計畫及訊問筆錄（見本院卷第136 至139 頁、第140 至142
    頁、第9 至27頁、第288 頁、第7 至8 頁、第212 頁）為證
    ，足認聲請人已依消債條例第151 條第1 項規定進行協商程
    序而不成立。故本件應審究者，厥為聲請人是否有不能清償
    債務或不能清償之虞之情形。
四、經查：
  (一)聲請人自陳目前每月收入為53,421元，固提出薪資證明為
      佐（見本院卷第156 至164 頁），惟查，聲請人95、96年
      度之總收入分別為1,000,847 元、1,000,211 元（平均月
      薪為83,404元、83,351元），有其95年、96年度綜合所得
      稅各類綜合清單在卷可參（見本院卷第51至52頁），堪予
      認定。次查，依聲請人提出之薪資證明，至多僅能證明97
      年1 月至9 月間之收入狀況，然短期收入狀況尚不足客觀
      反應聲請人之真實償債能力，故聲請人之平均薪資，應認
      係96年度平均月薪83,351元。
  (二)另聲請人主張其必要生活支出部份，固列有聲請人之膳食
      費用4500元、教育費4500元、稅賦518 元、健保費789 元
      、勞保571 元、交通費500 元、保險費3927元、有線電視
      費用50 0元、瓦斯費350 元、電信費1000元、電費1084元
      、水費40 0元、房貸（登記於配偶名下之現居處所）5000
      元、預留應急金及雜支5000元等項，惟消債條例之立法目
      的，係為使不幸陷入經濟困境之人得以清理債務、重建生
      活，並在清理過程中能保有符合人性尊嚴之最低基本生活
      ，而非維持債務人過去慣常之寬裕生活，是並非由聲請人
      任意主張其基本生活費用之數額，否則將造成揮霍無度以
      致清償能力降低，反而易使更生程序無從進行，因此本院
      參酌聲請人居住於高雄市，認應以內政部公告之98年度高
      雄市低收入戶最低生活費用每人每月11,309元為標準，計
      算聲請人之必要生活支出，始為合理。
  (三)按直系血親相互間、夫妻之一方與他方父母同居者、兄弟
      姐妹相互間、家長家屬相互間互負扶養之義務，民法第11
      14條第1款、第2款、第3款、第4款明定；次按負扶養義務
      人有數人，而其親等同一時，應各依其經濟能力，分擔義
      務，同法第1115條第3 項亦有規定；又按受扶養權利者，
      以不能維持生活而無謀生能力者為限；前項無謀生能力之
      限制，於直系血親尊親屬不適用之。因負擔扶養義務而不
      能維持自己生活者，免除其義務，但受扶養權利者為直系
      血親尊親屬或配偶時，減輕其義務，同法第1117條第1 項
      、第2 項、第1118條亦有明定。聲請人陳明其每月除須負
      擔個人必要之生活費用及其配偶楊郭梅花、女兒楊亦詩（
      18歲）之扶養費用外，尚須負擔母親楊蘇不、二弟楊木生
      及岳母郭龔秀蓮之扶養費用及看護費用云云。惟查：楊郭
      梅花95、96及97年度各類所得總額分別為450 元、757 元
      及612 元，且名下位於高雄市小港區○○○路65之4 號（
      下稱平和七路房地）之現居處所，現由聲請人負擔房貸支
      出乙節，業經聲請人提出95、96、97年度綜合所得稅各類
      所得資料清單、財產歸屬資料清單及房貸支出證明附卷可
      查（見本院卷第184 至186 頁、第236 頁、第233 至234
      頁），堪予認定。而按聲請人主張家中中風人口多，致楊
      郭梅花終日忙於家管，無法維持生活，尚堪認符合受扶養
      之要件。本院參酌內政部公告之上開標準，認聲請人主張
      每月需支出楊郭梅花之扶養費用11,309元，應屬合理。又
      聲請人主張每月支出楊亦詩之扶養費用11,309元乙節，並
      提出95、96年度綜合所得稅各類所得資料清單及財產歸屬
      資料清單（見本院卷第171 至173 頁）為證，本院參酌內
      政部公告之上開標準，認聲請人主張楊亦詩之每月扶養費
      用11,3 09 元，亦屬合理。另聲請人主張每月須負擔楊蘇
      不4,488 元之看護費乙節【計算式：17952(月)÷4( 扶養
      義務人)＝4,488元】，業經其提出行政院勞工委員會就業
      安定費繳款通知單、家系表為證（見本院卷第165 頁、第
      115 至121 頁），堪認其有實際支出之必要。至聲請人同
      時主張每月需負擔楊蘇不2, 077元之扶養費用部分，依楊
      蘇不95、96年度之綜合所得稅各類所得資料顯示，伊於95
      、96年分別有利息所得7,850 元、8,838 元（見本院卷第
      174 頁到175 頁），以當年度銀行定存利率約年息百分2.
      5%計算，其銀行存款至少有三十餘萬元以上，足認其有相
      當資力，並非不能維持生活，應無受聲請人扶養之必要，
      此部分主張即屬無據。況參酌聲請人自陳其母每月領有3,
      000 元之敬老津貼乙節以觀，益徵聲請人主張須負擔母親
      之扶養費用，難予遽採。再者，楊木生因腦中風，喪失語
      言能力，無謀生能力，每月僅領有殘障津貼補助4,000 元
      之事實，業經聲請人提出楊木生95、96年度綜合所得稅各
      類所得資料清單、財產歸屬資料清單、身心殘障手冊及存
      摺影本為證（見本院卷第177 至179 頁第28頁、第195 頁
      ），堪認為真。從而，聲請人主張其與其他扶養義務人各
      負擔1,827 元【計算式： (11,309-4,000 )÷4 ＝1,827
      元】，應屬合理。末者，聲請人復主張須負擔岳母郭龔秀
      蓮之扶養費用10,000元，然查，聲請人之住所地為高雄市
      小港區臨海新村133 號，而郭龔秀蓮係居住於高雄市小港
      區○○○路65之4 號乙節，有戶籍謄本附卷可參 (見本院
      卷第132 頁、第242 頁)， 堪予認定。而按聲請人既未與
      郭龔秀蓮共同居住，依法自不負扶養義務。此外，縱認聲
      請人實際上有與岳母共同居住為真，然依聲請人自陳郭龔
      秀蓮尚有其他3 名扶養義務人，有民事陳報狀在卷可查（
      見本院卷第228 頁）以觀，聲請人亦僅須就扶養不足部分
      ，負扶養義務。而聲請人迄未舉證證明扶養義務人有不足
      負擔扶養費用之事實，則其主張每月應負擔郭龔秀蓮之扶
      養費用10,000元，即難遽採。
  (四)從而，依聲請人目前每月收入約83,351元，扣除其每月必
      要支出、看護費及扶養費用後，尚餘43,109元【計算式：
      83,351 元－11,309元－11,309元－11,309元－4,488元－
      1,827元＝43,109 元】可資運用，參以聲請人協商時，每
      月應清償金額為26,991元，縱加計償還高雄銀行、合作金
      庫各4,283 元及10,940元，共計42,134元，亦未逾其每月
      支出餘額。據此，自難認聲請人有不能清償債務或不能清
      償之虞之情事。
五、綜上，本件聲請人依現有收入，扣除生活支出及扶養費用後
    ，既非不能償還債務，本件應屬聲請更生要件不備，且又無
    從補正，依首揭條文之意旨，應駁回其聲請，爰裁定如主文
    所示。
六、依消費者債務清理條例第8 條前段、第15條，民事訴訟法第
    95 條、第78條，裁定如主文。
中    華    民    國    98    年    8    月     25   日
                    民事第五庭法  官  李昭彥
上為正本係照原本作成。
如不服本裁定，應於裁定送達後10日內，以書狀向本院提出抗告
，並繳納抗告費新臺幣1千元。
中    華    民    國    98    年    8     月    26    日
                              書記官  吳雅琪
附表：
┌──┬────────────┬────────┬───────┐
│編號│債權人                  │金額（新台幣）  │種    類      │
├──┼────────────┼────────┼───────┤
│1   │合作金庫                │517,000元       │消費借貸      │
│    │                        ├────────┼───────┤
│    │                        │90,341元        │信用卡        │
├──┼────────────┼────────┼───────┤
│2   │高雄銀行                │334,000元       │消費借貸      │
├──┼────────────┼────────┼───────┤
│3   │香港上海匯豐銀行        │399,000 元      │消費借貸      │
│    │                        ├────────┼───────┤
│    │                        │276,884元       │信用卡        │
├──┼────────────┼────────┼───────┤
│4   │元大金控                │1,130,000元     │消費借貸      │
├──┼────────────┼────────┼───────┤
│5   │玉山銀行                │188,614元       │信用卡        │
├──┼────────────┼────────┼───────┤
│6   │台新銀行                │135,532元       │信用卡        │
├──┼────────────┼────────┼───────┤
│7   │中國信託                │129,327元       │信用卡        │
├──┼────────────┼────────┼───────┤
│8   │合作金庫                │593,000元       │保證債務      │
├──┼────────────┼────────┴───────┤
│    │  合         計         │3,793,698元                     │
└──┴────────────┴────────────────┘


司法院資訊處製作；財團法人民間司法改革基金會備份。
